臺灣嘉義地方法院刑事判決　　　　　　　 94年度訴字第192號
公　訴　人　台灣嘉義地方法院檢察署檢察官
被　　　告　黃品富
選任辯護人　楊漢東律師
上列被告因背信案件，經檢察官提起公訴（93年度偵字第6509號
），本院判決如下：
    主  文
黃品富為他人處理事務，意圖為自己不法之利益，而為違背其任
務之行為，致生損害於本人之財產未遂，處有期徒刑陸月，如易
科罰金，以參佰元折算壹日。
    事  實
一、黃品富於民國92年3月30日起至92年9月4日止受僱於公平財
    產管理顧問有限公司（下簡稱公平公司）擔任房屋銷售員
  　，負責公平公司房屋銷售之業務。公平公司前於92年1月15
    日與元祿建設有限公司（下稱元祿公司）訂立信託契約，約
    定由元祿公司將其所有座落在嘉義市○○○段132之36地號
    土地、其上建物即門牌號碼為嘉義市○○路168號、170號等
    94 戶房屋（即大禮原石大樓）及附屬車位所有權移轉登記
    予公平公司，由公平公司代為銷售。嗣公平公司於92年4月
    22 日，將門牌號碼為嘉義市○○路2段170號11樓之5建物及
    所座落之嘉義市○○○段132之36地號基地持份（下簡稱上
    開房、地），以新臺幣（下同）402萬元價格出賣予丁○○
    ，並將上開房、地之所有權移轉登記予丁○○，嗣因丁○○
    無法順利辦理貸款，無力支付價金，遂與公平公司解除買賣
    契約，並將上開房、地返還公平公司，丁○○與公平公司並
    約定暫將上開房、地以信託登記之方式登記予公平公司指定
    之員工黃品富，丁○○遂與黃品富及公平公司約定信託期間
    自92年6月3日至93年6月3日止共計1年；信託之目的限於管
    理及處分，不包含收益、出租、出售或設定；信託財產之管
    理或處分方法限於管理及處分，不及收益、出租、出售及得
    使第三人代為處理，並於92年6月3日完成信託登記。嗣公平
    公司於92年9月4日終止與黃品富間之僱傭契約，並要求黃品
    富返還上開房、地，黃品富明知上開房、地係公平公司與丁○○約定由丁○○暫時信託登記於其名下，委託其依信託契
    約約定之信託目的範圍內為管理及處分，且委託人所授予之
    權利不及於信託財產之受益、出租、出售及設定，竟意圖為
    自己不法之所有，違背其信託受託人之任務，於92年10月3
    日與不知情之庚○○約定將上開房、地售予庚○○，並由庚○○支付黃品富定金3萬元，惟尚未生損害於公平公司之財
    產，嗣公平公司獲悉黃品富將上開房、地約定出售予庚○○
    後報警，始查悉上情。
二、案經公平公司訴由嘉義市警察局第一分局報請台灣嘉義地方
    法院檢察署檢察官偵查起訴。
    理  由
一、認定犯罪事實所憑之証據及理由：
    訊據被告黃品富否認前開犯行，辯稱：上開房地係被告向丁○○買受，而以信託登記之方式為之；被告雖知信託登記契
    約，惟對於信託契約內容將「收益、出租、出售、設定」等
    內容刪除等情並不知悉；被告為公平公司之副總經理，享有
    高額紅利，其購買上開房地之資金即來自公司之紅利；被告
    嗣後亦未將上開房地出售予庚○○等情置辯。經查：
(一)公平公司前於92年1月15日與元祿公司訂立信託契約，約定
    由元祿公司將其所有座落在嘉義市○○○段132之36地號土
    地、其上建物即門牌號碼為嘉義市○○路168號、170號等94
    戶房屋及附屬車位所有權移轉登記予公平公司，由公平公司
    代為銷售。嗣公平公司於92年4月22日，將門牌號碼為嘉義
    市○○路○段170號11樓之5建物及所座落之嘉義市○○○段
    132之36地號基地持份，以402萬元之價格出賣予丁○○，丁○○已交付25萬元支票2張及現金2萬元予公平公司，公平公
    司於92年5月2日將所有權移轉登記予丁○○，嗣因丁○○債
    信不佳，無法向銀行借貸，雙方解除買賣契約，公平公司返
    還價金。而公平公司解除與丁○○之買賣契約後，雙方約定
    丁○○需返還房地所有權予公平公司或信託登記予公平公司
    所指定之人，並由公平公司、乙○○全權處理該房、地之一
    切權利，丁○○遂於92年6月3日將該房、地信託登記予黃品
    富，信託期間自92 年6月3日至93年6月3日止共計1年；信託
    之目的限於管理及處分，不包含收益、出租、出售或設定；
    信託財產之管理或處分方法限於管理及處分，不及收益、出
    租、出售及得使第三人代為處理，並於92年6月3日完成信託
    登記等情，業據証人乙○○於偵查中及本院審理中証述在卷
    ，並經證人丁○○證述屬實，復有房、地買賣契約書影本1
    份、建築物及土地買賣所有權移轉契約書影本2份、支票2張
    、土地建築改良物信託 (內容變更)契約書及土地登記謄本2
    份 (見92年度偵字卷第6879號偵查卷第48至58頁)附卷可稽
    ，上開事實應堪認定。又丁○○將上開房、地信託登記予黃
    品富後迄今，該房、地之管理費均由公平公司支付，有自92
    年5月份起至同年10月份止之管理費收據單影本6份 (見92年
    度偵字第6879號偵查卷第61至69頁)在卷足憑。另該房地鑰
    匙亦由公平公司保管乙節，亦經證人辛仲卿於偵查中證述明
    確 (見92年度偵字卷第6879號偵查卷第20頁)，足見上開房
    地之實際所有權人確係公平公司，而非被告黃品富。
(二)本案公平公司與丁○○間既已解除買賣契約，公平公司對於
    丁○○取得回復原狀之請求權，嗣公平公司請求丁○○將上
    開房、地信託登記予被告黃品富，而被告黃品富雖因信託登
    記而取得所有權，具有管理處分之權限，惟上開房、地仍屬
    於信託財產，其應依信託本旨，以善良管理人之注意，處理
    信託事務。又被告黃品富僅係公平公司與丁○○間解除買賣
    契約時指定之受託人，故黃品富與公平公司間係存有委任關
    係，具有負責為公平公司依信託契約處理上開房、地事務之
    任務，亦堪認定。另依前開信託契約之約定，其信託之目的
    僅及於管理、處分，「收益、出租、出售、設定」等文句均
    遭刪除等情，亦有土地建築改良物信託 (內容變更)契約書
    可証，被委任人即被告黃品富對於上開房、地並無出租、出
    售之權利等情，亦堪予認定。
(三)被告嗣於92年10月3日與不知情之庚○○約定將上開房、地
    出售予庚○○，並由庚○○支付黃品富定金3萬元等情，亦
    經庚○○証稱於92年10月3日曾向被告購買上開房、地，給
    付定金3萬元，被告曾拿出所有權狀表示其有權處理，並表
    示房、地尚有問題，故先簽立承租契約，嗣房、地可以賣時
    ，再將租金作為房、地買賣價金之一部，有庚○○之筆錄可
    稽(見本院卷第127頁)，且有房屋租賃契約書附卷可稽，自
    堪信為真實。
(四)被告雖舉証人丁○○為証，欲証明被告曾向証人丁○○表示
    公平公司把上開房、地作為被告之紅利獎金給予被告。而查
    証人丁○○於本院審理時固然証稱被告欲向其購買上開房、
    地，且被告曾向其表示該房、地係公平公司欲給被告之紅利
    等情 (見本院卷笫81頁)。惟查証人聽聞之內容僅係被告個
    人之表示，究竟公平公司有無將上開房地作為紅利給付被告
    等情，仍無客觀資料足以証明；其次，被告聲請傳訊庚○○
    ，以証明上開房、地產權尚未清楚，須產權清楚始可買賣等
    情，而証人庚○○業已証明其與被告間為房、地買賣契約，
    已如前述，又縱如被告與庚○○間之契約為租賃關係，被告
    之行為仍構成背信行為，蓋依前述之信託契約，被告亦不得
    將上開房地出租，有前揭土地建築改良物信託 (內容變更)
    契約書可証，被告所辯仍不足採信；而被告另聲請傳訊証人
    戊○○以証明大禮原石大樓門牌168號13樓之5及13樓之6兩
    戶房屋係由何人所購買，何人繳息等情，惟查該2戶房屋之
    買賣與本案並無必然關連，縱然該2戶房屋係由被告以戊○○或其妻之名義購買，亦不足推論本案上開房、地係由被告
    而購買，何況証人戊○○業已証述該2戶房屋並非被告以其
    名義或其妻之名義購買等情 (見本院卷第130至133頁)，仍
    不足為有利於被告之認定；又被告聲請傳訊甲○○以証明被
    告與庚○○簽約之經過及約定之內容為何，而據証人甲○○
    到庭表示被告與庚○○間就上開房、地曾提及買賣及承租，
    並曾替被告於租賃契約書上簽署被告之姓名等情，復証稱被
    告於解決上開房、地之問題後始會賣房子，惟証人亦証述被
    告與庚○○間以前談論之過程並未參與等情 (見本院卷第
    133至135頁)。故甲○○對於被告與庚○○間之法律關係並
    未清楚知悉，僅耳聞有買賣或出租之事實，惟無論係買賣或
    出租，如前所述，被告均已構成背信之事實，証人甲○○之
    陳述仍無法作有利於被告之認定；被告另聲請傳訊証人丙○○，惟証人丙○○已於本院審理時表明不清楚被告與庚○○
    間之簽約過程；被告復傳訊証人己○○，欲証明乙○○於協
    商時當場承認錯誤，答應給被告紅利300萬元，且不再主張
    上開房、地為公平公司所有等情，而經己○○到庭証述其僅
    聽聞被告與乙○○談論佣金之給付，惟雙方各自表述，至於
    乙○○之道歉係因採取報警之行為而致歉等情，業經己○○
    証述在卷 (見本院卷第94至96頁)；被告另聲請傳訊証人乙○○，以証明被告在公平公司之職務、報酬、上開房、地為
    何以信託方式登記為被告所有等情，而據証人乙○○到庭証
    稱被告係受僱於公平公司任房屋銷售員，雖被告要求其頭銜
    為副總，惟其實是助理副總，每月薪水5萬元，並約定於房
    屋銷售完畢後給付獎金220萬元，而上開房、地係與丁○○
    解除房屋買賣契約後為了方便暫時信託登記於被告之名下等
    情，亦有乙○○之証述可稽 (見本院卷第84至93頁)。而查
    公平公司之負責人為乙○○，亦有高雄市政府營利事業登記
    證附卷足憑 (見92年度偵字第6879號偵查卷第46頁)，且被
    告每月領薪資5萬元等情，亦有領款收據附於偵查卷可稽 (
    見92年度偵字第6879號偵查卷第53至57頁)，足見乙○○之
    証述具有可信性，被告雖辯稱其與乙○○同為公平公司之合
    夥人，惟被告並未提出任何証據以實其說，且與前開証據不
    相吻合，所辯純係卸責之詞，不足採信。
(五)綜上，被告黃品富係公平公司與丁○○間解除上開房地買賣
    契約時指定之受託人，其與公平公司間係存有委任關係，原
    應依委任關係，受公平公司之委託，將上開房、地信託於其
    名下，不得出租、出售，被告竟意圖為自己不法之利益，而
    為違背其任務之行為，將上開房、地約定出賣予庚○○，足
    見被告已著手於背信行為之實施。而查上開房、地尚未遭移
    轉登記予庚○○，亦有土地登記簿謄本可稽，尚未造成公平
    公司之損害，故被告已著手於背信犯罪之實施，惟未至既遂
    之結果，應論以背信未遂罪。公訴人雖認被告已收取現金3
    萬元，且買賣契約為不要式契約，雙方合致後即成立，顯已
    損害於公平公司云云，惟被告收取之3萬元係來自庚○○，
    而非公平公司，且被告與庚○○間縱成立上開房、地之買賣
    契約，惟基於契約相對性，對於公平公司仍不生效力，故應
    認公平公司尚未生損害，附此敘明。
二、論罪科刑之理由：
(一)按信託行為之性質，受託人在法律上視為真正權利人，並非
    無處分該財產之權限，故受託人違反其義務，出賣受託財產
    予第三人或為其他處分者，仍非無效。又關於不動產，我民
    法係採登記主義，因而不動產受託人，若依有關法律登記為
    所有權人，在法律上既為該不動產之所有權人，則其將之出
    賣或為其他處分行為，即與侵占罪之侵占自己持有他人之物
    之構成要件有間，自難成立侵占罪，應成立背信罪。核被告
    黃品富所為係犯背信罪，被告雖著手於背信犯罪行為之實施
    ，惟未致生告訴人損害之結果，其犯行僅止於未遂，應係觸
    犯刑法第342條第2項之背信未遂罪，爰依未遂犯之規定減輕
    其刑。
(二)審酌被告受僱於公平公司，原應基於誠實及信用原則處理房
    屋買賣銷售事宜，竟捨此不為，利慾薰心，意圖為自己不法
    利益，利用公平公司將上開房、地暫時委託其保管而信託於
    其名下之機會，嗣機賣予他人，而犯後猶意圖卸責，憑空捏
    造虛無之事實以圖免責等一切情狀，量處如主文所示之刑，
    並諭知易科罰金之折算標準。
三、適用法律依據：
     依刑事訴訟法第299條第1項前段，刑法第342條第2項、第
     26條前段、第41條第1項前段，罰金罰鍰提高標準條例第1
     條前段、第2條，判決如主文。
本案經檢察官古富祺到庭執行職務
中　　華　　民　　國　　94　　年　　8 　　月　　25　　日
                  刑事第五庭   審判長法官    黃仁勇
                                     法官    洪嘉蘭
                                     法官    黃義成
上列正本證明與原本無異。
如不服本判決，應於判決送達後10日內向本院提出上訴狀（應附
繕本）。告訴人或被害人如對於本判決不服者，應具備理由請求
檢察官上訴，其上訴期間之計算係以檢察官收受判決正本之日期
為準。
中　　華　　民　　國　　94　　年　　8 　　月　　25　　日
                            　     　書記官　 許龍崑
附錄法條
刑法第342條：
為他人處理事務，意圖為自己或第三人不法之利益，或損害本人
之利益，而為違背其任務之行為，致生損害於本人之財產或其他
利益者，處五年以下有期徒刑、拘役或科或併科一千元以下罰金
。
前項之未遂犯罰之。
